【裁判字號】    98,上,17
【裁判日期】    981005
【裁判案由】    拆屋還地
【裁判全文】
臺灣高等法院花蓮分院民事判決            98年度上字第17號
上  訴  人  丙○○
            庚○○
共      同
訴訟代理人  鍾年展律師
被  上訴人  乙○○
            丁○○
共      同
訴訟代理人  己○○
上列當事人間請求拆屋還地事件，上訴人對於臺灣花蓮地方法院
中華民國98年3月31日97年度訴字第203號第一審判決不服，提起
上訴，本院判決如下：
    主  文
上訴駁回。
第二審訴訟費用由上訴人負擔。
    事  實  及  理  由
甲、上訴人方面：
一、本件上訴人在原審訴之聲明為「被告乙○○應將坐落花蓮市
    ○○段702地號土地上如花蓮地政事務所複丈成果圖所示B部
    分之建物（面積42平方公尺）拆除，並將土地返還原告；被
    告丁○○應將坐落花蓮市○○段702地號土地上如花蓮地政
    事務所土地複丈成果圖所示A、C部分之建物（A部分面積69
    平方公尺、C部分面積116平方公尺）拆除，並將土地返還原
    告」，原判決將上訴人在原審訴之聲明誤載為「(1)被告乙○
    ○應將坐落花蓮市○○段702地號土地上，如附圖所示A（面
    積69平方公尺）部分之建物拆除，並將前開土地返還原告。
    (2)被告丁○○應將坐落花蓮市○○段702地號土地上，如附
    圖所示B（面積42平方公尺）、C（面積116平方公尺）部分
    之建物拆除，並將前開土地返還原告」，應予更正。
二、本件判決結果與原審判決上訴人敗訴之結果相同，除上述「
    一、」關於原審判決書就上訴人在原審訴之聲明有誤載情形
    ，應予更正外，原審判決書其餘所記載之事實及理由，依民
    事訴訟法第454條第1項前段「判決書內應記載之事實，得引
    用第一審判決」、第2項前段「判決書內應記載之理由，如
    第二審關於攻擊或防禦方法之意見及法律上之意見與第一審
    判決相同者，得引用之」之規定，本院均得引用之。
三、上訴人於第二審補述上訴理由如下：
（一）上訴人於原審主張系爭不定期租賃契約，乃屬單純土地租
      賃契約，而非租用土地建屋之租賃契約，並提出租金收據
      上未有記載租地建屋字樣，而係記載私有土地租金收據等
      字樣、如同意租地建屋，為何建屋時未申請建照等證據，
      且依證人甲○○之證詞，亦未能得出收取租金即同意建屋
      之用，原審判決得心證之理由，尚有違經驗法則。
（二）關於本件租賃契約有無買賣不破租賃原則之適用，上訴人
      不再爭執。本件之爭點應在於系爭不定期租賃契約，究竟
      為單純承租土地之租約，或租用基地建築房屋之契約，如
      為單純租賃土地之契約，上訴人自得依民法第450條第2項
      隨時終止租約，如為後者，則須符合土地法第103條所列
      各款情形，始得收回租地。原審判決認系爭不定期租賃契
      約之性質屬於租地建屋之不定期租賃契約，主要理由之一
      無非以甲○○之證詞為據。惟查，依原審97年10月15日勘
      驗現場筆錄所載，系爭花蓮市○○段702地號土地，其上
      建物即門牌花蓮市○○路601 巷52號房屋為二層樓鐵皮屋
      （編號A）、52號（編號C）為一層樓加強磚造鐵皮屋、54
      號（編號B）為一層樓鐵皮屋，上開3間房屋已占用系爭土
      地全部範圍，而證人甲○○於原審證稱民國75年間去現場
      查看時，只有2間房子在那邊，旁邊還有空地，被上訴人
      沒有告訴我要增蓋（意指第3間房屋），足見至少第3間房
      屋被上訴人並未取得當時土地所有權人甲○○、林年芬之
      同意而擅自興建。且證人甲○○查看現場後，係迫於無奈
      接受其夫林汝雄、其公公林阿華出租之事實，並非承認被
      上訴人與其前手間有租賃基地建屋之事實，原審判決此部
      分之認定（判決書第4頁中段），顯與經驗法則有違。又
      證人甲○○於原審證詞：『我有聽過我婆婆在抱怨說姓賴
      的把在花蓮的土地隨便租給別人做菜園及豬舍，只收一點
      點錢』，絕無被上訴人所稱租用基地，以供建築房屋使用
      。足見，系爭租賃契約之性質，係出租供作種菜及養豬之
      用，與租地建屋之性質並非相同。
（三）按基地租賃，乃指承租人租用建築基地，以在該基地上自
      行建築房屋為目的之租賃。換言之，租用基地建屋之契約
      ，其租賃標的物必指能供建築所用之基地而言。原審向花
      蓮縣政府函查系爭土地使用分區為何，依花蓮縣政府97年
      12月31日府城計字第0970201666號函覆，系爭土地係於64
      年4月7日始劃定為都市計劃住宅區，查系爭土地係林阿華
      於50年前購得，並託人管理，系爭土地於林阿華為所有權
      人時期，土地使用分區應非建地，蓋系爭土地於71年5月
      28日始因市地重劃劃分為建地，此有系爭土地登記簿謄本
      乙紙可稽（上證一），故系爭土地在劃為住宅區前並非建
      築用地，50年前縱有出租，亦絕無出租基地供建築之可能
      。
（四）被上訴人於96年間，曾違反法令，將基地上房屋轉租給第
      三人經營欣雅卡拉OK小吃店，此有照片乙紙可稽（上證二
      ），另上訴人前手甲○○、林年芬還曾為此事發函被上訴
      人，告知被上訴人占有土地興建違建違反法令營業使用，
      且未經同意擅行新增建違建物，促請拆屋還地，此有花蓮
      國安郵局第469號存證信函可證（上證三），足見被上訴
      人確有違約轉租情事，顯已符合土地法第103條第3款上訴
      人得收回房屋之事由，爰以本書狀之送達被上訴人作為終
      止租約之意思表示。
（五）按租賃契約之期限，不得逾20年，逾20年者，縮短為20年
      ，民法第449條第1項定有明文。蓋土地之租賃契約以承租
      人自行建築房屋而使用之為其目的者，非有相當之期限不
      能達其目的，故當事人雖未明定租賃之期限，依契約之目
      的探求當事人之真意，亦應解為定有租至房屋不堪使用時
      為止之期限，惟應受民法第449條第1項之限制而已（參最
      高法院30年渝上字第311號判例）。本件不定期租賃契約
      書之性質縱為租用基地供建築使用，因契約期限早已超過
      50年，依上開法律明文及最高法院判例所示意旨，系爭契
      約亦符合土地法第103條第1款契約年限業已屆滿之規定，
      爰以本書狀之送達，作為終止系爭契約之意思表示。又民
      法第449條第1項雖於88年間增定第3項：「租用基地建築
      房屋者，不適用第1項之規定」。惟上開增訂規定，依民
      法債編施行法第1條之規定：「民法債編施行前發生之債
      ，除本施行法有特別規定外，不適用民法債編之規定，其
      在修正前發生者，除本施行法有特別規定外，亦不適用修
      正施行後之規定」，故依法律不溯及既往原則，被上訴人
      仍不得抗辯本件應有民法第449條第3項之適用。
（六）證人甲○○業於鈞院98年8月3日準備程序期日法官提示系
      爭土地現場照片，請證人明確指出75年間到系爭土地查看
      時土地上房屋情形，證人看過照片後證稱：20年前到現場
      查看土地時，現場都是平房2間，沒有加蓋2樓（的房屋）
      ，並明確指出有看到複丈成果圖B、C平房部分，沒有看到
      A部分加高的建物，A部分後來興建時沒有得到證人的同意
      。依證人所述，足以證明A部分確未在同意建屋之範圍。
（七）依鈞院向花蓮市公所函調之花蓮市○○路601巷52號、54
      號房屋稅籍證明資料所載，54號房屋稅起課年月為97年8
      月，係在本件上訴人提起訴訟之後始申請設籍納稅，至於
      52號雜木及磚石造房屋起課年月早在民國47年及56年，但
      其坪數合計只有49.9平方公尺（15.09坪），而系爭土地
      面積為227平方公尺（68.67坪），無論就房屋結構及面積
      ，均與目前現狀不符，足見上訴人前手縱有同意建屋，當
      時所建房屋早已因不堪使用而滅失，兩造間不定期租賃關
      係應已消滅。
      補提出土地登記簿謄本乙件、照片乙張、郵局存證信函乙件
      、租金收據5張為證；並上訴聲明「原判決廢棄。廢棄部分
      ，被上訴人乙○○應將坐落花蓮市○○段702地號土地上如
      花蓮地政事務所土地複丈成果圖所示B部分之建物（面積42
      平方公尺）拆除，並將土地返還上訴人。被上訴人丁○○應
      將坐落花蓮市○○段702地號土地上如花蓮地政事務所土地
      複丈成果圖所示A、C部分之建物（A部分面積69平方公尺、C
      部分面積116平方公尺）拆除，並將土地返還上訴人。」
四、被上訴人於第二審補述答辯理由如下：
（一）被上訴人等向臺灣省花蓮市戶政事務所所請領之門牌證明
      書，門牌號碼為花蓮市○○路601巷52號及54號，即本案
      系爭土地上現有的建物早在民國42年10月間之前即已存在
      ，絕非如原系爭土地所有權人甲○○所稱「我有聽過我婆
      婆在抱怨說姓賴的把在花蓮的土地隨便租給別人做菜園及
      豬舍」使用（上被證一），因此被上訴人所有門牌號碼為
      花蓮市○○路601巷52號及54號建物存在距今已有57年以
      上。
（二）再被上訴人所有之上述房屋於民國42年10月之前即已存在
      ，在當時花蓮市根本尚未有實施都市計畫法亦無建築法之
      適用，因此亦無要取得土地所有權人之土地使用同意書以
      依建築法聲請建築執照之必要，且揆諸於民國42年間當時
      臺灣法治之情形，當時對於房屋之建築管理應非有如現在
      之完善，又以當時百姓之法治水準及觀念當非有如現在之
      清晰，為此縱使當時被上訴人等係向所有權人租地建屋亦
      非一定會向所有權人取得相關之土地使用同意書，上訴人
      僅以被上訴人等所有之房屋未向政府機關聲請建築執照即
      為反面推論認系爭土地非為租地建屋之情節，而完全罔顧
      被上訴人所有之系爭房屋座落於系爭土地上已有57年之事
      實，有違論理法則之嫌。
（三）又查系爭房屋所座落之土地早於民國56、57年間即已編定
      地目為「建」（上被證二），亦非如上訴人所述系爭土地
      於民國71年間始因市地重劃始分為建地，且上訴人以系爭
      土地非為建地，即推論絕無可能租予他人建屋，亦有邏輯
      上之謬誤。因為地目之編定僅為政府機關為土地管理之用
      ，與私人間訂定租賃契約約定究為何使用，應無必然之關
      係。解釋被上訴人與上訴人間之租賃契約之事實絕不能忽
      略系爭房屋已坐落於系爭土地上57年以上之事實，又被上
      訴人已向系爭歷任土地所有權人承租系爭土地近57年之事
      實，原所有權人甲○○於出售系爭土地予上訴人之前，依
      照現樣向被上訴人等收取租金逾20餘年之事實。
（四）民法第449條之規定乃是針對「定期租賃契約」而設，本
      案中兩造雙方所成立之租賃契約乃為「不定期限租賃」甚
      明，因此並不適用民法第449條之規定，上訴人援引民法
      第449條之規定並適用於本案中恐有誤會。再民法第449條
      於民國88年間為適應租地建屋此種特殊租用土地之情形，
      更增訂第3項規定「租用基地建築房屋者，不適用第1項之
      規定」，更足以顯示若為租地建屋之情形，卻強行適用民
      法第449條第1項之規定，而將「定期之租地建屋契約」強
      行一定限縮在20年之內之不恰當，為此在本案中並非「定
      期」之租地建屋之情形，依照上開之說明，更無將之強制
      限縮在20年之內之理。
（五）再證人甲○○於原審作證時稱：「於民國75年間其至系爭
      土地現場，其上之建築物只有2棟而非現在的3棟」，查此
      均為不實之言。首先甲○○即為將系爭土地出售予上訴人
      之前土地所有人，其為脫免其出售系爭土地予上訴人，卻
      未點交系爭土地予上訴人之責任，為迴護其自身及上訴人
      （即買受人）之利益，其證言自不可信。
（六）系爭所有的房屋係未辦保存登記之房屋，因未辦理建物之
      保存登記，因此稅捐單位便無房屋稅之課稅資料，直至稅
      捐單位發覺確實有系爭建物存在之時，稅捐單位始開始課
      稅，縱然稅捐單位開始予以課稅，亦未為確實之丈量及計
      算面積，因此課稅資料雖可做為資料加以參考；然而其於
      時間點上常落後事實之狀況甚多，在面積之計算上未能精
      確，此情形在未經登記之建物尤甚，今再提出系爭建物之
      用電證明（因被上訴人是使用地下水，因此無用水之證明
      ），均再再早於稅捐單位之課稅資料甚久，更足證明系爭
      建物早已存在並有人居住之事實，絕非僅為種菜、養豬而
      已。
（七）又上訴人所舉出之證人甲○○稱：「那是20多年前來看的
      ，上面的那個沒有，下面的那個有…」、「有看到複丈成
      果圖B跟C」平房的部分，沒有看到『A部分加高的建物』
      」。總觀其證言之真意，證人甲○○應是看到複丈成果圖
      中A、B、C三部分之建物，而僅「沒有看到A部分加高的建
      物」，上訴人之訴訟代理人於98年8月28日所呈之民事準
      備書狀（一）中稱「沒有看到A部分加高的建物」，即推
      演出「A部分後來興建時沒有得到證人同意。依證人所述
      ，足以證明A部分確未在同意建屋之範圍」，顯有擴大證
      人所述範圍之謬誤，意圖矇混事實真相之嫌。且如依上訴
      人之訴訟代理人之上述文字之語意推演，應認「證人確有
      同意被上訴人在系爭土地上建屋，僅A部分未在同意建屋
      之範圍」。再證人甲○○亦證稱：「旁邊還有空地，後面
      沒有印象」、「旁邊都是空地，但是空地不是我的土地」
      ，顯然證人甲○○於民國75年間至系爭土地查看時，當時
      存在之建物幾乎已被佔滿整個系爭土地的範圍，如現今建
      物A、B、C三部分一般，而絕非如稅捐單位於課稅面積上
      所載之範圍。
（八）又上訴人等均是住在花蓮當地之在地人，其中上訴人庚○
      ○其住址為「中山路537號」，而系爭土地住址為「中山
      路601巷」，均同在中山路上，上訴人之訴訟代理人稱：
      「我們真的不知道土地上房子、租金等問題」實有疑義，
      且土地之買賣「點交土地」本即為土地交易之重點之一，
      買受人本身即應予查證及請求出賣人點交所買受之土地，
      而出賣人於出售土地之時亦應負有真實告知及點交土地之
      責，今上訴人及出賣人均稱：「仲介人為了要賺費用，隱
      藏了部分事實」，且被上訴人等於民國97年4月18日（系
      爭土地移轉登記發生原因是民國97年5月5日，登記完成日
      期是97年5月21日）即將97年及98年之租金以匯票寄予甲
      ○○及林年芬；然而卻遭彼等拒收並退回，更足證上訴人
      等上述所言應僅為推託之詞。
    補提門牌證明書3件、地類地目對照表乙件、土地登記謄本
    10 件、匯票影本乙件為證；並聲明「上訴駁回」。
五、本院補充理由如下：
（一）查坐落花蓮市○○段702號土地（下稱系爭土地），面積
      227 平方公尺，為上訴人丙○○、庚○○2人於民國（下
      同）97 年5月19日以買賣原因取得所有權，應有部分各2
      分之1，此有土地登記謄本可稽（原審卷第12頁）。系爭
      土地上蓋有建物，門牌為花蓮市○○路601巷52號，房屋
      為2層樓鐵皮屋A，同巷54號為一層樓鐵皮屋B；隔壁同巷
      52號C為一層加強磚造鐵皮屋頂。被上訴人丁○○表示52
      號兩間是她在使用，54 號為被上訴人乙○○在使用。經
      原審法院囑託花蓮縣花蓮地政事務所測量A區塊面積約69
      平方公尺、B區塊面積約42平方公尺、C區塊面積約116平
      方公尺，有原審97年10月15日勘驗測量筆錄、照片及花蓮
      地政事務所函及土地複丈成果圖附於原審卷（第57頁起至
      第64頁止）可稽等情，並為兩造所不爭執，堪信為真實。
（二）被上訴人於原審中抗辯稱：「伊等於上訴人買受系爭土地
      並辦理移轉登記之前，即與前揭土地之前所有權人甲○○
      、林年芬間訂有未訂定期限之土地租賃契約，以供建築房
      屋使用，且前揭土地之前所有權人甲○○、林年芬並按年
      向被告等收受租賃土地使用之租金，被告等並按年給付租
      賃土地使用之租金予前揭所述土地之前土地所有權人甲○
      ○、林年芬。再按民法第425條之規定：『出租人於租賃
      物交付後，承租人占有中，縱將其所有權讓與第三人，其
      租賃契約，對於受讓人仍繼續存在』，因此前揭所述土地
      之前所有權人甲○○、林年芬，既將前揭所述之土地以未
      訂定期限之方式出租予被告等建屋，按照民法第425條之
      規定，該原存在於被告等與前揭所述土地之前所有權人甲
      ○○、林年芬間之未訂定期限之土地使用租賃契約，對於
      受讓前揭所述土地之原告等仍應繼續存在」等語，業據提
      出90年至97年間之收據及匯款單為證（原審卷第31頁至第
      34 頁），上訴人於本院審理中復提出甲○○、林年芬開
      立與被上訴人丁○○（其先夫為胡興善）、乙○○之租金
      收據數紙，其上記載被上訴人承租系爭土地面積約68坪之
      基地，租金收據上所記載之年限自77年起至93年止，每年
      租金為新臺幣（下同）9,790元（見本院卷第33頁至第37
      頁），且據證人甲○○於原審作證時證稱：系爭土地係伊
      繼承自伊先生，伊先生是繼承自伊公公，伊嫁過去前，伊
      公公就往生了，伊不清楚何人把系爭土地出租給被上訴人
      ，伊是聽伊婆婆講，以前是一個姓賴的先生代為管理，後
      來又由一位親戚姓蔡的代為管理伊先生在花蓮的土地，伊
      先生於74年往生後，伊在75年來花蓮找姓蔡的先生問他如
      何管理那些土地，有沒有書面的表格，他說沒有，只有口
      頭上告訴我那一筆土地是租與何人，當時伊才知道是租給
      被上訴人2人，後來伊就寄信給被告2人，請他們2週內將
      租金匯過來給我，租金就蔡先生跟我講的收，也沒有另外
      再訂立書面契約，伊從75年一直到伊把系爭土地賣給上訴
      人前，伊都沒有調整過租金，這筆土地，伊女兒是繼承自
      伊先生，但是由伊管理，伊就繼續照之前蔡先生租給被上
      訴人的模式，繼續租給被上訴人2人等語（見原審卷第101
      頁至第103頁）。由上述事證，被上訴人係基於承租人的
      地位，占有使用系爭土地，其等與上訴人之前手甲○○、
      林年芬存有不定期限之租賃契約，亦堪採信。
（三）茲兩造所爭執者為系爭不定期限之租賃契約，究為單純承
      租土地之租賃契約，抑為租用基地建築房屋。若為前者，
      租賃契約之出租人及承租人之權利義務，除契約另有約定
      者外，自應適用民法債編第五節租賃之法條規定；若為後
      者，則出租人欲收回基地，尚應受土地法第103條各款規
      定之限制。本件上訴人一再主張系爭租賃契約之性質，係
      出租供作種菜及養豬之用，與租地建屋之性質並非相同（
      見本院卷第24頁），其得依民法第450條第2項隨時終止租
      約（見本院卷第23頁），又本件不定期限租賃契約之期限
      ，依契約之目的探求當事人之真意，亦應解為定有租至房
      屋不堪使用時為止之期限，惟應受民法第449 條第1項之
      限制而已（參最高法院30年渝上字第311號判例），爰以
      98年6月15日書狀之送達作為終止系爭契約之意思表示，
      且被上訴人不得抗辯本件有民法第449條第3項之適用各等
      情（見本院卷第55頁、第56頁上訴理由（二）狀）。惟查
      ：被上訴人乙○○抗辯稱：54號即B、C部分是渠與胡美妹
      的先生胡興善及渠弟胡興萬一起出錢建築的，建築的時間
      是在民國40幾年，渠只住54號的附圖B部分。另被上訴人
      胡美妹抗辯稱52號（按：即原判決附圖C部分）房屋是渠
      先生胡興善的公公（祖父）建築的，渠55年嫁過來時，房
      子就有了。52號A部分房子是配合30多年前國興街開闢所
      以往內縮約1公尺，A部分外牆以前是平房，後來是渠出資
      建築，改為現在的鐵皮屋各等語（見本院卷107、108勘驗
      筆錄），核與證人戊○○證述伊今年56歲，B 、C部分的
      房子，伊從小時候就有了，B、C部分因為沒有占到馬路，
      所以保留原來的建築材料與結構的型態，約民國61、2 年
      間，中山路601巷與國興六街的路都是在花蓮新火車站開
      發時開的，被上訴人就蓋起一、二樓的鐵皮部分即圖示A
      部分等語（見本院卷第136、137頁）互核一致。被上訴人
      並提出中山路601巷52號、54號之門牌證明書2紙（原審卷
      124、125頁、本院卷95、96頁），其上記載原花蓮市國聯
      里67號係於民國42年10月門牌整編，經數次門牌整編於民
      國72年3月20日門牌整編為中山路601巷54號、52號，足見
      被上訴人承租系爭土地用以建築房屋供居住之時間遠自民
      國42年10月間即已存在，近自民國72年間門牌即已整編為
      現今之中山路601巷52號、54號。證人甲○○於原審作證
      時稱其於75年有到系爭土地上去看，上面只有2間房子，
      旁邊還有空地，後面沒有印象等語（見原審卷103 頁），
      該證人於本院作證時雖指稱該2間房子是B和C平房的部分
      ，沒有看到A部分加高之建物等語（見本院卷117頁），惟
      又證稱：「旁邊都是空地，但那空地不是我的土地」等語
      （本院卷118頁），而系爭土地上係蓋滿如原判決所附之
      複丈成果圖A、B、C之建物，其中B、C之建物完成於民國
      42年10月間，A之建物於民國61年間因馬路之開通退縮原
      先之建物1公尺改為二層樓之鐵皮屋，已如上述，故證人
      甲○○證述2間房屋旁邊都是空地，而該空地並不是她的
      土地，該2間房屋是指B、C部分，沒有看到A部分之二層鐵
      皮屋等語，即與上開事實不盡吻合，尚難憑採。被上訴人
      抗辯稱其等承租系爭基地用以建築房屋等語，堪信為真實
      。而依土地法第103條規定，租用建築房屋之基地，非有
      該條所列情形之一，出租人不得收回，上訴人主張其得依
      民法第450條第2項規定得隨時終止租約及依民法第449條
      第1項租賃契約之期限，不得逾20年，逾20年者，縮短為
      20年等事由作為終止本件租賃契約，然本件係不定期租賃
      基地之契約，本不適用民法第449條第1項之規定，因之，
      上訴人上開終止租賃契約即非合法。
（四）上訴人於原審主張其得依民法第425條第2項規定不適用同
      條第1項之買賣不破租賃乙節，業經原審判決引最高法院
      96年度台上字第976號判決要旨說明本件租賃不適用民法
      第425條第2項規定之理由綦詳（見原判決理由三、（一）
      、（四）），且出租人於民國89年5月5日民法債編修正施
      行前，已與承租人訂定未經公證之期限逾5年或未定期限
      之不動產租賃契約，並將不動產交由承租人占有中，嗣於
      該法修正施行後始將不動產所有權讓與他人者，基於保護
      民法債編修正前之既有秩序，以維護法律之安定性，民法
      債編修正前成立之租賃契約，無適用修正民法第425條第2
      項規定之餘地，業經最高法院於98年度第2次民事庭會議
      決定在案，上訴人於上訴第二審之上訴理由狀上訴理由二
      亦表示不再爭執（見本院卷第23頁）。
（五）被上訴人與上訴人之前手甲○○、林年芬所訂之不定期限
      之租賃契約，並無契約年限屆滿之約定，從而被上訴人主
      張其得依土地法第103條第1款契約年限業已屆滿之規定，
      作為終止系爭契約之意思表示（見本院卷第55頁），即嫌
      無據。被上訴人於本院言詞辯論時復主張系爭土地上之房
      屋有經營欣雅小吃店，是由被上訴人乙○○出租給游淑如
      ，欣雅小吃店的土地及房屋是同時轉租給游淑如，如上證
      三的存證信函，該信函已經告知違反法令使用的情形等語
      （見本院卷第149頁反面筆錄），惟被上訴人則抗辯稱欣
      雅小吃店是被上訴人丁○○自己經營的，經營的時間不少
      於10年，但是4年前就已關閉了，土地並沒有轉租給別人
      ，欣雅小吃店是在C丁○○的部分，怎麼有可能變成乙○
      ○租給游淑如云云（見同上卷筆錄）。本院查：依上訴人
      所提出欣雅小吃店招牌之相片（見本院卷第29頁）係掛在
      附圖C丁○○居住之房子上方，並非掛在B部分乙○○居住
      的房子上，上訴人迄本院言詞辯論時並無提出被上訴人乙
      ○○將房子及基地轉租給游淑如之證明，其所提出之上證
      三存證信函（見本院卷第30、31頁）係甲○○、林年芬寄
      給被上訴人乙○○、丁○○二人，雖該存證信函第2頁有
      載：「台端占有土地違建違反法令營業使用，且未經本人
      同意而擅行再續新增違建物使用」等詞，該存證信函亦無
      語及被上訴人乙○○有將其房屋及基地轉租給第三人游淑
      如情事。而被上訴人租用系爭土地以建築房屋供自己居住
      使用，均早在甲○○於75年來花蓮查看土地之前，已如上
      述，雖其上如附圖A、B、C部分之房子興建時均未能依建
      築法相關規定取得建造執照及使用執照，而屬於違章建築
      ，亦僅屬於該等房屋無法取得房屋所有權狀，究與土地法
      第103條第2項規定承租人以「基地」供違反法令使用之情
      形有間，而被上訴人丁○○在其自己的房子裡經營欣雅小
      吃店，該小吃店亦非供違法犯罪之場所，不能以此推論被
      上訴人等以基地供違反法令之使用，且上訴人無法舉證證
      明被上訴人確有轉租基地於他人之情形，其主張被上訴人
      有土地法第103條第2、3款情形，亦嫌無據，上訴人終止
      系爭租賃契約，顯不合法。
（六）原審判決駁回上訴人訴之請求，核無不合，上訴為無理由
      ，應予駁回。兩造其餘攻擊防禦方法，不影響本件判決結
      果，不逐予論述。
據上論結，本件上訴為無理由，依民事訴訟法第449條第1項、第
454條第1、2項前段、第463條、第78條、第85條第1項前段，判
決如主文。
中    華    民    國    98    年    10    月    5    日
                      民事庭  審判長法  官  謝 志 揚
                                    法  官  劉 雪 惠
                                    法  官  張 健 河
以上正本係照原本作成。
如不服本判決，應於收受送達後20日內向本院提出上訴書狀，其
未表明上訴理由者，應於提出上訴後20日內向本院補提理由書狀
（均須按他造當事人之人數附繕本）。上訴時應提出委任律師或
具有律師資格之人之委任狀；委任有律師資格者，另應附具律師
資格證書及釋明委任人與受任人有民事訴訟法第466條之1第1項
但書或第2項（詳附註）所定關係之釋明文書影本。
附註：
民事訴訟法第466條之1（第1項、第2項）：
對於第二審判決上訴，上訴人應委任律師為訴訟代理人。但上訴
人或其他法定代理人具有律師資格者，不在此限。
上訴人之配偶、三親等內之血親、二親等內之姻親，或上訴人為
法人、中央或地方機關時，其所屬專任人員具有律師資格並經法
院認為適當者，亦得為第三審訴訟代理人。
中    華    民    國    98    年    10    月    5    日
                                    書記官  陳 萬 山


司法院資訊處製作；財團法人民間司法改革基金會備份。
